臺灣高等法院高雄分院刑事判決　　　109年度交上易字第128號
上　訴　人　臺灣屏東地方檢察署檢察官
被　　　告　蔡忠志


選任辯護人　王淑琍律師
上列上訴人因被告過失傷害案件，不服臺灣屏東地方法院109 年
度交易字第310 號，中華民國109 年8 月6 日第一審判決（起訴
案號：臺灣屏東地方檢察署108 年度調偵字第461 號），提起上
訴，本院判決如下：
    主  文
上訴駁回。
    理  由
一、公訴意旨略以：被告蔡忠志於民國107 年12月12日下午，駕
    駛車號000-000 號機車，沿屏東縣屏東市公園西路，由西向
    東方向行駛，本應注意車前狀況且車輛行經無號誌之交岔路
    口，應減速慢行、小心通過，作隨時停車之準備，且應注意
    車前狀況，並隨時採取必要之安全措施，當日17時40分許，
    行經近屏東市公園西路與公園西路159 巷口時，早已見同向
    前行之陳炎坤騎乘機車，已靠路旁且回頭，自知陳炎坤將左
    轉，惟蔡忠志不但疏未注意減速慢行、小心通過之安全措施
    ，反突加速欲超越陳炎坤，兩車發生碰撞，陳炎坤人車倒地
    ，受有右側硬腦膜下腔出血併雙側延遲性挫傷出血致意識改
    變，進而患失語症、左腳腓骨開放性骨折併軟骨組織壞死之
    重傷害，因而認為被告蔡忠志涉犯修正前刑法第284 條第1
    項後段之過失重傷害罪。
二、按犯罪事實應依證據認定之，無證據不得認定犯罪事實；再
    不能證明被告犯罪者，即應諭知無罪之判決，刑事訴訟法第
    154條第2項、第301條第1項分別定有明文。又刑事訴訟法上
    所謂認定犯罪事實之證據，係指足以證明被告確有犯罪行為
    之積極證據而言，該項證據必須適合於被告犯罪事實之認定
    ，始得採為斷罪之資料；而檢察官就被告犯罪事實，應負舉
    證責任，並指出證明之方法，刑事訴訟法第161條第1項定有
    明文。因此，檢察官對於起訴之犯罪事實，應負提出證據及
    說服之實質舉證責任。倘其所提出之證據，不足為被告有罪
    之積極證明，或其指出證明之方法，無從說服法院以形成被
    告有罪之心證，基於無罪推定之原則，自應為被告無罪之諭
    知（最高法院92年台上字第128 號判例要旨參照）。另按刑
    法之過失犯，以行為人對於結果之發生，應注意並能注意為
    成立要件，是過失責任之有無，端視行為人是否違反注意義
    務、結果之發生能否預見，行為人倘盡最大程度之注意義務
    ，結果發生是否即得避免，以為判斷；行為人若無注意義務
    ，固毋庸論，倘結果之發生，非行為人所得預見，或行為人
    縱盡最大努力，結果仍不免發生，即不得非難於行為人，此
    乃刑法採行意思責任主義及規範責任理論之當然結論。而在
    交通事故案件中，汽車駕駛人對於防止危險發生之相關交通
    法令之規定，業已遵守，並盡相當之注意義務，以防止危險
    發生，始可信賴他人亦能遵守交通規則並盡同等注意義務，
    若因此而發生交通事故，可以信賴原則為由免除過失責任，
    此即所謂之「信賴保護原則」（最高法院84年度台上字第53
    60號判決意旨可資參照）。
三、公訴人認被告有上開犯行，無非以告訴人陳炎坤警詢中之指
    述、屏東縣政府警察局道路交通事故現場圖、道路交通事故
    調查報告表、現場照片、現場監視器錄影影像畫面暨翻拍照
    片、成功大學附設醫院及寶建醫院出具之診斷證明書等，以
    及經檢察官勘驗結果，發現案發現場接近無號誌交岔路口，
    被告本應隨時做煞停之準備，但肇事前告訴人所騎機車已經
    停靠路旁且告訴人有回頭動作，被告應可預見告訴人將要左
    轉，但被告不但未減速反而於高速狀況下加速，顯有嚴重疏
    失等情為主要論據。而被告固坦承於前揭時、地，駕駛上開
    車輛與告訴人所騎乘機車發生碰撞，告訴人因而人、車倒地
    ，經送醫後受有上開傷害等事實，惟否認有何過失，辯稱：
    本件事故會發生是因為告訴人突然從路旁迴轉駛出，致其閃
    避不及而發生碰撞；且①依交通部公路總局高雄區監理所屏
    澎區車輛行車事故鑑定會之鑑定意見，認為本件事故是因告
    訴人從路肩起駛未讓行進中車輛先行為肇事原因，被告並無
    肇事原因，而覆議意見亦認為若被告依照速限（每小時50公
    里）行駛，其所需煞停距離為36.27 公尺，但依照監視畫面
    顯示，告訴人車輛自路邊起駛侵入被告車輛前方至碰撞發生
    時兩車距離只有14-18 公尺，難以認定被告有未注意車前狀
    況之過失；②依監視畫面顯示，告訴人自路旁轉出之路段中
    間劃設雙黃線，故禁止垂直跨越，被告亦應能信任告訴人會
    遵守交通規則，但告訴人竟欲跨越該雙黃線迴車，顯然違反
    道路交通安全規則，致被告無法預見；③案發時已經日落，
    現場光線昏暗，且被告的視線被其與告訴人間之車輛遮蔽，
    加上告訴人未開啟車燈，被告實難如起訴書所指可以看到告
    訴人啟動，故難認為被告有未注意車前狀況之疏失；④依監
    視錄影畫面所示，被告車輛出現在畫面中約4 秒後才撞擊告
    訴人，而依照檢察官勘驗測量所得，該距離約為47.7公尺，
    換算其時速約為42.93 公里，並未超速等語。
四、被告於前揭時、地騎乘機車，與原本靜止於路旁，嗣後從路
    旁起步左轉欲穿越道路進入對向公園西路160 巷之告訴人機
    車發生碰撞，告訴人因而人、車倒地，經送醫後受有上開傷
    害等事實，除經被告供承之外，並有告訴人於警詢中之指述
    、屏東縣政府警察局道路交通事故現場圖、道路交通事故調
    查報告表、現場及車損照片、現場監視器錄影影像畫面暨翻
    拍照片、國立成功大學醫學院附設醫院及寶建醫院出具之診
    斷證明書等在卷可憑（他字卷第3 頁以下），故此部分事實
    應可認定。
五、本件案發當時，依據路旁監視錄影畫面所示：
  ㈠路面監視器17時48分07秒開始，當時呈現的現狀，告訴人騎
    機車順向斜停在道路實心白線即慢車道，快慢車道間實心白
    線旁，準備進入快道路，告訴人前方有小客車停放，告訴人
    的位置距離一個車身後面，告訴人的機車比較靠近道路邊緣
    線，告訴人的後方有一台廂型車停放距離有兩個車身以上，
    告訴人的位置較後面的廂型車也比較靠近邊緣線即快慢車道
    上白色線。
  ㈡路面監視器17時48分08秒，告訴人機車開始行駛，前輪壓住
    實心白線，被告的機車在右上角進入畫面。
  ㈢路面監視器17時48分09秒，告訴人的機車已經開始啟動，前
    輪進入快車道，被告的機車在告訴人的機車後方約20公尺，
    10秒至11秒間被告的機車前輪撞擊告訴人左側，兩車人車倒
    地。被告的機車行駛在快車道上。
  ㈣勘驗畫面中，看不出告訴人機車有開車燈及打方向燈，被告
    機車在告訴人進入快車道前至撞擊前，被告機車看不出有減
    速現象。此有監視錄影翻拍照片及原審、本院勘驗筆錄在卷
    可稽（原審卷第71頁、本院卷第168 頁），且為檢察官、被
    告及其辯護人所不爭執。
六、本件所應審究者應為：被告對於本件交通事故之發生，是否
    有公訴意旨所指之未注意車前狀況、隨時採取必要之安全措
    施之過失？
七、經查：
  ㈠告訴人機車於上述時地順向斜停在公園西路159 巷口前商店
    ，快慢車道實心白線內之慢車道，準備左轉進入對面公園西
    路160 巷口，此據告訴人於警詢時陳明在卷( 警卷一第93頁
    ) ，又依照現場監視錄影畫面翻拍照片所示，案發時已經日
    落，現場光線昏暗，與被告同向、對向行駛經過之車輛均有
    開啟大燈，但告訴人所騎乘之機車並未開啟車燈，也未顯示
    方向燈（如上述原審卷附之翻拍照片），且告訴人與被告間
    的路旁停有汽車，亦影響被告的視線；故被告是否能於告訴
    人啟動駛出路邊前即發現告訴人有意啟動，進而推認其有未
    注意車前狀況之疏失，顯有可疑。
  ㈡按雙黃實線，用以分隔對向車道，並雙向禁止超車、跨越或
    迴轉，道路交通標誌標線號誌設置規則第149 條第1 項第8
    款定有明文；又「起駛前應顯示方向燈，注意前後左右有無
    障礙或車輛行人，並應讓行進中之車輛行人優先通行」、「
    行車遇有轉向、減速暫停、讓車、倒車、變換車道等情況時
    所用之燈光及駕駛人之手勢，應依下列規定：…二、左轉彎
    時，應先顯示車輛前後之左邊方向燈光，或由駕駛人表示左
    臂平伸，手掌向下之手勢」、「轉彎車應讓直行車先行」，
    道路交通安全規則第89條第1 項第7 款、第91條第1 項第2
    款及第102 條第1 項第7 款分別定有明文。依監視錄影畫面
    顯示，以及上開交通規則之規定，告訴人機車自路旁左轉之
    路段中間劃設雙黃線，故禁止人車跨越，且告訴人為從路旁
    起駛之車輛，應該禮讓行進中的被告車輛先行，亦即被告依
    照上述最高法院關於信賴保護原則之闡釋，應能信任告訴人
    會遵守上開交通規則，不論被告是否有預先看到告訴人停車
    於路旁等待起駛，其均應能信賴於其行經的道路旁不會有車
    輛突然起駛侵入其車道，但告訴人竟違反上開交通規則，而
    欲跨越該雙黃線進入對向公園西路160 巷，且未禮讓行進中
    的被告車輛，故尚難認為被告未能發現告訴人突然從路旁起
    駛有何過失。
  ㈢案發地點之速限為每小時50公里，換算每秒之行進距離為13
    .89 公尺，被告自承行車速度約40公里，換算每秒之行進距
    離為11.12 公里，而依照本院勘驗的監視錄影畫面所示，告
    訴人從路旁起駛為案發當日的17時48分8 秒間，而撞擊時間
    為同時的48分10秒，( 見原審卷第73至76頁) 亦即，被告的
    反應時間僅有2 秒左右。又依監視器翻拍照片( 原審卷第74
    頁第一張) ，依停放在現場即告訴人機車前之小客車車長，
    及監視器拍攝角度，告訴人機車前輪進入快車道時與被告機
    車之距離，約2 個多小客車車身距離，以一般中型小客車車
    長約5 公尺計算，告訴人機車前輪進入快車道時與被告機車
    之距離，僅10餘公尺，期間被告即便發現告訴人、按下煞車
    、使車輛完全停止，顯難期待被告可以完成。更何況案發時
    天色已暗，行駛於案發路段之車輛均打開車燈，唯獨告訴人
    所騎乘之機車未開啟車燈，未顯示方向燈，此經原審、本院
    勘驗現場監視錄影翻拍照片無誤，告訴人未依規定開車燈、
    方向燈，顯然會影響被告發現告訴人從路旁起駛的時間與能
    力；復在人車不得穿越之路段欲穿越進入對向。告訴人違規
    行為所導致之危險，非被告所得預見，且無充足時間可採取
    適當之措施以避免結果之發生時，被告對於告訴人突發不可
    知之違規行為並無防止之義務，事出突然，依當時路況，反
    應時間及距離，被告並無應注意，能注意，而不注意之過失
    責任。本案告訴人既有如上之違規行為在先，而被告有僅有
    2 秒之反應時間，10餘公尺反應距離，顯難認其有防止、避
    免本件事故發生之可能。
  ㈣本件肇事責任經送請交通部公路總局高雄區監理所屏澎區車
    輛行車事故鑑定會鑑定結果，認㈠陳炎坤駕駛普通重型機車
    ，於路肩南往北方向作起駛，未注意前後左右車輛，並未讓
    行進中車輛先行，為肇事原因。㈡蔡忠志駕駛普通重型機車
    ，直行，閃避不及，無肇事因素。當事人申請覆議，並經交
    通部公路總局車輛行車事故鑑定覆議會鑑定結果，亦認同高
    雄區監理所屏澎區車輛行車事故鑑定會鑑定結果，並說明陳
    車自路邊驟然起駛迴車侵入蔡車前方行駛動線，至碰撞之時
    間僅約14至18公尺，顯然蔡車難以防範，故難認定蔡車有未
    注意車前狀況之情形，有高雄區監理所屏澎區車輛行車事故
    鑑定會及車輛行車事故鑑定覆議會鑑定意見書附卷可稽。
  ㈤至公訴意旨雖主張：「依照監視錄影顯示，同向前行之陳炎
    坤機車，已靠路旁且回頭，被告本可輕易預見陳炎坤將左轉
    ，當時兩車距離約40公尺，惟被告蔡忠志車不但疏未注意減
    速慢行，原已高速，反更突加速欲超越陳炎坤」，而認為被
    告有能注意卻未注意之過失。然告訴人為路旁起駛車輛，且
    其擬起駛轉彎處有禁止穿越、迴轉之分向限制線，已如前述
    ，故依前開最高法院判決揭示之信賴保護原則意旨，被告本
    可合理期待案發地點不會有起駛車輛穿越分向限制線，自難
    認為被告有為此特別注意閃避路旁起駛的告訴人之義務；又
    ，依現場監視錄影畫面所示，案發時已經天黑，且被告與告
    訴人間停放有一輛汽車，而告訴人並未開啟車燈或方向燈，
    已如前述，尚難期待被告能看到在路旁汽車後方的告訴人有
    「轉頭查看、打算起駛」之跡象；應以原審第74頁監視器翻
    拍照片顯示，告訴人機車前輪進入快車道，被告始可發現告
    訴人機車，此時被告機車距告訴人機車僅10餘公尺，約2 秒
    即發生碰撞，事出突然，依當時路況，反應時間及距離，被
    告並無應注意，能注意，而不注意之過失責任。另該部分公
    訴意旨所指「被告不但未減速慢行，原已高速更加速超越告
    訴人」部分，不但於監視錄影畫面中無法確認此點，且不論
    是該意旨所指的「原已高速」或「突加速」，公訴人均未主
    張、更未證明被告之速度有超過該路段速限50公里，亦難認
    被告的行車速度有何違反規定之處。綜上所述，公訴意旨此
    部分主張，仍難認為被告有何過失。
  ㈥本件事故之所以發生，係因告訴人駕車自路旁起駛，且違規
    擬穿越分向限制線進入對向公園西路160 巷口，未依規定開
    啟大燈及方向燈，並禮讓行進中之被告先行，致被告無法查
    覺告訴人要左轉之動向與意圖，閃避不及而撞擊，難認其有
    何疏未注意車前狀況，並隨時採取必要安全措施之過失，並
    應認其得依上開最高法院判決，主張信賴保護原則免除過失
    責任。
八、綜上所述，被告前開所辯，應屬可採，依檢察官所舉之證據
    ，尚未達於通常一般之人均不致有所懷疑，而得確信其為真
    實之程度；此外，本院依卷內現存全部證據資料，復查無其
    他證據足資認定被告確有檢察官所起訴之過失致重傷害犯行
    ，即屬不能證明被告犯罪，揆諸前開說明，自應為被告無罪
    之諭知。
九、原審因而以不能證明被告犯過失致重傷害罪，而為被告無罪
    之諭知，核無違誤；檢察官上訴意旨，猶執前詞，指摘原判
    決不當，為無理由，應予駁回。
據上論結，應依刑事訴訟法第368條，判決如主文。
本案經檢察官林吉泉提起公訴，檢察官潘國威提起上訴，檢察官
孫小玲到庭執行職務。
中    華    民    國   110    年    10    月    13    日
                  刑事第二庭    審判長法  官 孫啓強
                                      法  官 鄭詠仁
                                      法  官 周賢銳
以上正本證明與原本無異。
不得上訴。
中    華    民    國   110    年    10    月    13    日
                                      書記官 梁美姿